【裁判字號】    90,訴,253
【裁判日期】    900730
【裁判案由】    偽造文書等
【裁判全文】
臺灣高雄地方法院刑事判決                            九十年度訴字第二五三號
    公  訴  人  臺灣高雄地方法院檢察署檢察官
    被      告  甲○○
右列被告因偽造文書等案件，經檢察官提起公訴（八十九年度偵字第四二六三號），
本院判決如左：
    主  文
甲○○連續行使偽造私文書，足以生損害於他人，處有期徒刑伍月，如易科罰金，以
佰元折算壹日，緩刑貳年。
如附表編號一、二所示簽帳單顧客存查聯各壹紙、附表編號一、二簽帳單特約商店存
查聯持卡人簽名欄內偽造之「乙○○」之署押各壹枚、編號二簽帳單銀行存查聯持卡
人簽名欄內偽造之「乙○○」之署押壹枚均沒收。
    事  實
一、甲○○因曾就讀於乙○○任教之學校，故與劉女為舊識，民國八十八年四月間，
    甲○○因任職於慶豐人壽保險公司（以下簡稱慶豐人壽）擔任保險業務員工作缺
    乏業績，遂要求劉女投保，因劉女表示無足額之現金繳納保費，甲○○遂建議劉
    女以信用卡繳費，嗣因甲○○當時經濟困難，便趁持有發卡銀行為大眾銀行，卡
    號為0000000000000000號乙○○信用卡之機會，基於意圖為自
    己不法利益及行使偽造私文書之概括犯意，於八十八年四月十三日，先後至位於
    高雄市之全虹通訊廣場前金店以該信用卡刷卡簽帳消費新台幣（下同）一萬三千
    七百五十元，並連續在二聯式刷卡簽帳單上以複寫之方式，偽造「乙○○」之簽
    名二枚（包括顧客及特約商店存查聯），又以同一手法，至格來美美容坊，刷卡
    消費一萬二千一百元，連續在三聯式刷卡簽帳簽帳單上以複寫之方式偽造「乙○
    ○」之簽名三枚（包括顧客、銀行及特約商店存查聯），表示持卡人乙○○確認
    該筆交易標的、金額及向大眾銀行簽帳之意，而偽造該信用卡消費簽帳單，並將
    偽造之信用卡消費簽帳單交付予店員而行使偽造私文書，足以生損害於乙○○及
    發卡銀行，嗣前開特約商店之店員允諾甲○○刷卡簽帳後，再向聯合信用卡中心
    請款，致使大眾銀行陷於錯誤，誤以為係乙○○本人所簽帳消費，而依約先行墊
    付簽帳消費帳款予特約商店，甲○○則藉此獲得大眾銀行代為墊付前開消費款項
    之不法利益，至次月乙○○接獲對帳單後發覺有異始悉上情。
二、案經乙○○訴由台灣高雄地方法院檢察署檢察官偵查起訴。
    理  由
一、訊據被告固未否認以告訴人之信用卡，至全虹通訊廣場刷卡購買價值為一萬三千
    七百五十元之行動電話一支之事實，惟堅決否認未經告訴人同意而偽簽其姓名，
    辯稱：持該卡購買行動電話係經告訴人同意，刷卡時因信用卡上簽名「乙○○」
    為女性之姓名，店員不同意其刷卡，後來是請告訴人前去簽名才購得前開電話，
    對於格來美美容坊該筆消費則不知情云云。
二、經查：（一）告訴人乙○○於告訴意旨狀中指稱：「被告甲○○原係慶豐人壽業
    務員，在一次巧合中投保，因本人現款不夠乃以信用卡支付，當天事情忙碌不能
    親自辦理，他乃自告奮勇要辦妥此事，不久銀行寄來帳單，卻有多出另外二筆帳
    款，詢問再三，他堅決不承認，後來經銀行查證，乃知他用別人之手盜刷本人的
    信用卡」；於偵查中指稱：「我要交保險費，他多刷二筆共二萬多元，後來有拿
    錢給我去繳，他冒刷未經我同意」（見八十九年偵字第四二六二號偵查卷第二十
    五頁）、「當時他是我慶豐人壽之從業員，他說要幫我拿去繳費，我才把信用卡
    給他，而他卻拿去盜刷」等語（見八十九年偵字第四二六二號偵查卷第二十八頁
    ），足認八十八年四月十三日被告確實以繳交保險費為由，取得告訴人持有之前
    開信用卡無訛。然審諸告訴人與慶豐人壽間關於保費之繳納，係採用代付保險費
    約定之方式約定以信用卡繳付保險費，有保誠人壽保險股份有限公司（九０）保
    誠總字第二八五號函所附「代付保險費申請暨約定書」可資為證，告訴人與慶豐
    人壽保險公司簽訂保險契約時，既同時簽具「代付保險費申請暨約定書」，則其
    日後之保險費由保險公司直接依約向發卡銀行請款，發卡銀行於墊付該筆款項後
    ，再向告訴人收款，告訴人根本不需逐次以信用卡至保險公司刷卡付費，再審諸
    被告取得告訴人信用卡之八十八年四月十三日，雖有告訴人保險費之扣款記錄，
    然該筆款項係由慶豐人壽依前述之約定方式直接請款，告訴人確實並未於簽帳單
    上簽名，有慶豐人壽向聯合信用卡中心請款之單據一紙足憑，益徵被告陳稱向告
    訴人索取信用卡係為繳納保費一詞並不可採。（二）再者，八十八年四月至同年
    十月底之間，前開信用卡除前述四月十三日保險費之扣款外，僅有同日先後於「
    全虹電信前金店」及「格來美美容坊」之二筆消費記錄，有大眾銀行信用卡部（
    九十）卡發字第二三七號函所附之對帳單九紙可資為證，是告訴人指陳「銀行寄
  來帳單，確有多出另外二筆帳款」，應即該二筆消費無訛。又訊之被告甲○○，
    於偵查中自承：「（為何冒刷信用卡？）我是先刷後有告訴乙○○，但他表示只
    要我自己付錢，刷完時我就告訴他了」，核與被告之母親賴秀玉於同日偵查中所
    稱：「（甲○○有盜刷信用卡？）他說是告訴人讓他刷的」之語相符（見八十九
    年偵字第四二六二號卷第二十三及二十五頁），另外，告訴人於本院審理中指陳
    ：「（這二筆消費，錢他是否還你？）二、三個月後他有還我」、「就刷卡消費
    部分他已經還我，我願意和解」（見本院九十年三月六日筆錄）、「（是否有二
    筆消費是未經你同意為之？）是，金額我忘了」（見本院九十年五月十日筆錄）
    ，若非被告確有該等消費，當無償付款項於告訴人之問題，足見被告確有持告訴
    人前開信用卡刷卡消費無訛。參以該二筆消費之簽帳單上「乙○○」之簽名，顯
    然均與告訴人於告訴狀及前開「代付保險費申請暨約定書」所為之簽名並不相符
    ，益足徵告訴人嗣後翻異前詞，改稱有陪同被告前去全虹電信廣場前金店簽名、
    有至格來美美容坊消費一詞，與事實不符而係維護被告之詞，並不足採。綜上，
    被告佯稱繳交保險費取得告訴人之信用卡，而前開信用卡於被告持有中遭他人冒
    名為二筆消費，被告復未否認其中一筆係伊在全虹通信購得手機所為，又其指稱
    經告訴人授權一詞並不足採已如前述，是本件事證已臻明確，被告行使偽造私文
    書及詐欺之犯行均堪認定。至其雖另辯稱不可能女卡男用云云，然有無女卡男用
    及特約商店審查卡片是否嚴謹，固關乎當事人在民事責任上是否有過失之問題，
    但並無礙於本件認定被告確有持該信用卡消費之結論，附此說明。
三、信用卡交易之過程，係持卡人向特約商店提示信用卡，由持卡人在簽帳單上簽名
    ，確認交易之標的及金額，再由特約商店核對該信用卡之有效性及持卡人之身分
    同一性無訛後，特約商店即將該簽帳單送交聯合信用卡處理中心請款，並轉知發
    卡機構撥款。故簽帳單具有持卡人與特約商店之交易契約書之性質，並具有持卡
    人經由聯合信用卡處理中心請求發卡機構撥款之請求書或指示文件之性質；且在
    信用卡簽帳單上偽簽姓名，單從形式上觀察，即足以知悉其表示已收受特約商店
    所交付之交易標的物，含有收據之性質，故為私文書。核被告持乙○○之信用卡
    刷卡消費，係犯刑法第二百十六條、第二百十條之行使偽造私文書罪、同法第三
    百三十九條第二項之以詐術得財產上不法之利益罪。公訴意旨認被告冒用乙○○
    之名，持乙○○之信用卡消費之行為，係犯刑法第三百三十九條第一項之詐欺取
    財罪嫌，惟查被告前往特約商店簽帳消費時，不論所購買者為具體財物或消費之
    服務，其主觀上均認為係以由發卡公司先行代為墊付價款之方式，作為其清償對
    於特約商店所欠帳款之手段，而不論被告將來是否會向發卡公司或向持卡人償付
    帳款，各特約商店均能自發卡公司取得款項，是被告於簽帳消費時主觀上當無詐
    取特約商店財物之犯意，而各該特約商店於接受被告持卡消費時，僅係同意由發
    卡公司承擔被告因消費而對該特約商店所負之價金債務而已，從而被告因該犯罪
    所得係對特約商店債務消滅之財產上不法利益，自與詐欺取財罪之構成要件有間
    ，公訴意旨尚有未合，起訴法條應予變更為刑法第三百三十九條第二項之罪。又
    被告偽造署押之行為，係偽造私文書之部分行為，為偽造私文書之行為所吸收，
    不另論罪。又被告偽造私文書之低度行為，為行使偽造私文書之高度行為所吸收
    ，應論以行使偽造私文書罪。被告前後二次於行使偽造私文書及詐欺得利之行為
    ，各均時間緊密，犯罪構成要件復相同，顯係基於概括犯意而為之，均應依連續
    犯之規定各論以一罪，並加重其刑。被告所犯連續行使偽造私文書罪、連續詐欺
    得利罪間，有方法結果之牽連關係，應從一重之連續行使偽造私文書罪處斷。另
    起訴事實雖未記載被告於四月十三日盜刷告訴人信用卡在格來美美容坊消費之犯
    行，然因該部分犯罪事實與本件業經起訴有罪部分有連續犯之裁判上一罪關係，
    為起訴效力所及，本院自得併予審究，附此說明。爰審酌被告盜刷他人信用卡，
    危害社會經濟秩序，並損及發卡銀行與信用卡名義人，惡性非輕且犯後飾詞狡卸
    態度欠佳，惟念及其於犯罪所得利益僅為二萬五千八百五十元等一切情狀，量處
    如主文所示之刑，並諭知易科罰金之折算標準。末查，被告前未曾受有期徒刑以
    上刑之宣告，素行良好，有台灣高等法院被告全國前案紀錄表一份在卷可憑，其
    因一時昧貪而為本件犯行，事後已將所盜刷之款項清償，並獲得告訴人之諒解，
    經此偵審程序之教訓，當知警惕，信無再犯之虞，本院認上開對其宣告之刑，以
    暫不執行為適當，爰併諭知緩刑二年，以勵自新。
四、按中華民國刑法第四十一條業經立法院於九十年一月四日修正，總統於同月十日
    公布，自該月十二日起施行，雖被告所犯之罪為最重本刑五年以下有期徒刑之罪
    ，依其行為時即修正前刑法第四十一條之規定，所宣告之刑不得易科罰金，然因
    其行為後刑法第四十一條修正為：「犯最重本刑為五年以下有期徒刑以下之刑之
    罪，而受六月以下有期徒刑或拘役之宣告，因身體、教育、職業或家庭之關係，
    執行顯有困難者，得以一元以上三元以下折算一日，易科罰金。但確因不執行所
    宣告之刑，難收矯正之效，或難以維持法秩序者，不在此限。併合處罰之數罪，
    均有前項情形，其應執行之刑於六月者，亦同」，依刑法第二條第一項前段之規
    定，應適用修正後之刑法第四十一條第一項，所宣告之刑得易科罰金，附此敘明
    。
五、至被告所偽造行使之「全虹通信廣場前金店」、「格來美美容坊」簽帳單第一聯
    即顧客存查聯二張，既於簽帳後交被告收執為憑，自屬被告所有，且亦為犯上開
    行使偽造私文書罪所用之物，雖未扣案，惟並無證據證明業已滅失，仍應依刑法
    第三十八條第一項第二款之規定諭知沒收；而前開「全虹通信廣場前金店」簽帳
    單第二聯即特約商店存查聯、「格來美美容坊」簽帳單第二、三聯即銀行存查聯
    與特約商店存查聯，已由特約商店及銀行收取，自非被告所有，故無庸宣告沒收
    ，惟其上被告偽造之「乙○○」之署押共三枚，係被告偽造之署押，應依刑法第
    二百十九條之規定宣告沒收；至前開簽帳單第一聯上之「乙○○」署押，因該聯
    簽帳單業已宣告沒收，即無需再對其上偽造之署押贅為無益之諭知，附此敘明。
據上論斷，應依刑事訴訟法第二百九十九條第一項前段、第三百條，刑法第二條第一
項前段、第五十六條、第二百十六條、第二百十條、第三百三十九條第二項、第五十
五條、第二百十九條、第三十八條第一項第二款、刑法第四十一條第一項、第七十四
條第一款，罰金罰鍰提高標準條例第一條前段、第二條，判決如主文。
中      華      民      國      九十      年      七      月    三十    日
                                  臺灣高雄地方法院刑事第二庭
                                      法  官  卓立婷
右正本證明與原本無異。
如不服本判決，應於判決送達後十日內，向本院提出上訴狀。
                                      書記官    陳家宏
中    華    民    國      九十      年      八      月      六      日
附表：
┌──┬────────┬─────────┬──────┬──────┐
│編號│ 簽帳單及其編號 │ 盜  刷  金   額  │ 偽造之簽名 │宣告沒收部分│
├──┼────────┼─────────┼──────┼──────┤
│一  │全虹通信前金店編│一萬三千七百五十元│偽造乙○○簽│第二聯顧客簽│
│    │號00000000號    │                  │名二枚      │名欄上偽造之│
│    │                │                  │            │簽名        │
├──┼────────┼─────────┼──────┼──────┤
│二  │格來美美容坊編號│一萬二千一百元    │偽造乙○○簽│第二、三聯顧│
│    │0000000號       │                  │名三枚      │客簽名欄上偽│
│    │                │                  │            │造之簽名    │
└──┴────────┴─────────┴──────┴──────┘


司法院資訊處製作；財團法人民間司法改革基金會備份。
